【裁判字號】    98,上訴,428
【裁判日期】    980730
【裁判案由】    搶奪
【裁判全文】
臺灣高等法院臺南分院刑事判決    98年度上訴字第428號
上  訴  人  臺灣雲林地方法院檢察署檢察官
被      告  乙○○
                    (現另案於臺灣嘉義監獄執行中)
上列上訴人因被告搶奪案件，不服臺灣雲林地方法院97年度訴字
第1179號中華民國98年2月10日第一審判決（起訴案號：臺灣雲
林地方法院檢察署97年度偵字第4923號），提起上訴，本院判決
如下：
    主  文
上訴駁回。
    理  由
一、本件公訴要旨略以：被告乙○○意圖為自己不法之所有，於
    民國 (下同)97年8月27日14時35分許，騎乘未懸掛車牌之車
    牌號碼不詳之機車，在雲林縣西螺鎮○○路24之2號前，趁
    在路旁騎乘腳踏車之甲○○不備之際，徒手強行奪取甲○○
    所有，置放於腳踏車前方置物箱之皮包1個（內有現金新臺
    幣260元、健保卡及提款卡等物），得手後逃逸，因認被告
    犯刑法第325條第1項之搶奪罪。
二、程序部分：
    (一)按被告以外之人於審判外之言詞或書面陳述，除法律有
        規定者外，不得作為證據，刑事訴訟法第159條第1項定
        有明文。查證人甲○○於警訊中之陳述，屬於被告以外
        之人於審判外之陳述，且無刑事訴訟法第159條之2、之
        3規定所列之事由存在，被告復已否認上開陳述之證據
        能力（詳原審卷第16頁），則依前揭刑事訴訟法第159
        條第1項之規定，證人甲○○於警訊中之陳述，無證據
        能力。
    (二)原審97年12月3日洽辦公務電話記錄單，被告迄言詞辯
        論終結前未聲明異議，本院審酌該等書面供述證據之取
        得過程並無瑕疵，與本案待證事實間復具有相當之關聯
        性，以之為本案證據尚無不當，自得採為證據。
三、實體部分：
    (一)按犯罪事實應依證據認定，無證據不得認定犯罪事實；
        又不能證明被告犯罪者，應諭知無罪之判決，刑事訴訟
        法第154條第2項、第301條第1項分別定有明文。又被害
        人之陳述如無瑕疵，且就其他方面調查又與事實相符，
        固足採為科刑之基礎，倘其陳述尚有瑕疵，而在未究明
        前，遽採為論罪科刑之根據，即難認為適法；事實之認
        定，應憑證據，如未能發現相當證據，或證據不足以證
        明，自不能以推測或擬制之方法，為裁判基礎；且認定
        不利於被告之事實須依積極證據，苟積極證據不足為不
        利於被告事實之認定時，即應為有利於被告之認定；另
        認定犯罪事實所憑之證據，雖不以直接證據為限，間接
        證據亦包括在內，然而無論直接證據或間接證據，其為
        訴訟上之證明，須於通常一般之人均不致有所懷疑，而
        得確信其為真實之程度者，始得據為有罪之認定，倘其
        證明尚未達到此一程度，而有合理之懷疑存在，致無從
        為有罪之確信時，即不得遽為不利於被告之認定；依刑
        事訴訟法第161條第1項之規定，檢察官對於起訴之犯罪
        事實，應負提出證據及說服之實質舉證責任，倘其所提
        出之證據，不足為被告有罪之積極證明，或其指出證明
        之方法，無從說服法院以形成被告有罪之心證，基於無
        罪推定之原則，自應為有利於被告之認定（最高法院61
        年臺上字第3099號、40年臺上字第86號、30年上字第
        816號、76年臺上字第4986號、92年臺上字第128號判例
        意旨參照）。
    (二)本件公訴人認被告乙○○涉犯刑法第325條第1項之搶奪
        罪嫌，無非係以證人甲○○之證詞為唯一論據。惟訊據
        被告乙○○堅詞否認有搶奪之犯行，辯稱：伊於97年8
        月27日當日並未經過雲林縣西螺鎮○○路，其並未搶奪
        被害人甲○○之財物等語。
    (三)經查：
        (I)按我國現行法制雖尚無類似「證人指證（認）程序
            法」，然依法務部及內政部警政署於90年5月、8月
            頒布之「法務部對於指認犯罪嫌疑人程序要點」、
            「人犯指認作業要點」及「警察機關實施指認犯罪
            嫌疑人程序要領」中之規定，於偵查過程中指認犯
            罪行為人，應採取選擇式之真人列隊指認，而非一
            對一、是非式的單一指認；其供選擇指認之數人在
            外形上不得有重大的差異；實施照片指認，不得以
            單一相片提供指認，並避免提供老舊照片指認；指
            認前應由指認人先陳述嫌疑人的特徵、不得對指認
            人進行誘導或暗示等程序，作為檢警偵查人員於指
            認犯罪行為人所應遵循之規範，以提高案發之初所
            為指認之正確度，並避免發生指認錯誤，造成錯判
            冤獄。是法院就偵查過程中所實施之第1次指認，
            於為事後審查時，對其指認程序如與上開要點（領
            ）等規範不相符合者，因仍屬被告以外之人於審判
            外所為之陳述，從而除非有確切證據足認指認人於
            案發時所處之環境，已足資認定其確能對犯罪行為
            人觀察明白、認知犯罪行為人行為之內容，該事後
            依憑個人之知覺及記憶所為之指認客觀可信，而非
            出於不當之暗示者，按之刑事訴訟法第159條之1至
            第159條之3規定之趣旨，即難認已具備傳聞法則例
            外之可信性要件，而得作為證據（最高法院95年度
            臺上字第5707號判決意旨參照）。
        (II)本件依證人甲○○在原審結證供稱述：「當初在警
            察局時，警察只提供1個嫌疑人讓我指認，這個人
            就是被告」、「指認之前並沒有說到被告有犯過什
            麼罪，警察就問是不是他，叫我進來指認」、「剛
            開始指認時，我是看到被告的正臉，我覺得好像很
            像，就跟警察說再看他的側臉確定一下」、「指認
            當時是在偵訊室裡，偵訊室只有被告、警察與我，
            幾個警察我忘了，除了警察、被告及被告的母親之
            外並無其他人」、「我和被告中間並沒有隔著玻璃
            」、「我是因為當初搶我的人面無表情，所以看到
            被告的側面是呆滯的眼神，沒有表情，才覺得可能
            是被告」、「當時我不是很確定，我沒有一開始就
            說是被告，警察說是不是他，我說被告跟我在警察
            局形容的很像，後來我再進去看一下側臉，模擬現
            場的角度，才確定是他」、「我至少進去偵訊室2
            次，第1次是看被告的正面，第2次是看側面」（詳
            原審卷第45頁、第46頁），足見承辦員警於命證人
            甲○○指認犯罪嫌疑人之前，主觀上即已懷疑被告
            涉及本案，故僅提供被告1人供證人甲○○為「一
            對一、是非式」之單一指認，而非採取「選擇式」
            之真人列隊指認，且於證人甲○○仍在猶豫行搶之
            人是否為被告之時，員警即促問「是不是他」，顯
            然承辦員警於上開指認過程中，已有明顯不當之暗
            示及誘導安排出現，則證人甲○○於警訊時之指認
            是否正確無誤？顯然令人質疑。又因證人甲○○於
            警訊時已因員警不當之暗示及誘導而指認被告為本
            件搶奪犯行之犯罪嫌疑人，則其於檢察官偵訊中及
            本院審理時，難免受先前指認之影響而有所成見，
            故其於97年10月2日偵訊中及98年1月20日原審審理
            時再度指認被告為犯罪嫌疑人係秉持著已受「污染
            」之記憶，其所為指認之正確性仍均屬有疑。
        (III)再證人甲○○指認被告為該犯罪嫌疑人之特徵係「
            我有看到他的正面，那時他就是平頭」、「我有正
            面看到被告的臉，我是以長相來認」、「搶我皮包
            的人，我是看見他右臉側面，當時我記得最清楚就
            是當我轉過去，那個人臉上沒有什麼表情」、「我
            可以看到他的臉的時間約1、2秒而已，他一下子就
            騎過去了」、「我是因為當初搶我的人面無表情，
            所以看到被告的側面是呆滯的眼神，沒有表情，才
            覺得可能是被告」等情（詳偵卷第11頁、原審卷第
            45、46頁），是證人甲○○係依憑「長相」指認被
            告，依據為「面無表情」、「呆滯的眼神」，惟此
            等犯罪特徵實極具普遍性，且證人甲○○觀看被告
            臉部時間僅為「1、2秒」，甚為短暫、倉促，無法
            確信證人甲○○之指認精確無誤。參以證人甲○○
            於偵查中供稱：「我有看到他的正面，那時他就是
            平頭」 (詳偵查卷第11頁)，惟於原審卻供稱：我
            看到的是他的側面」 (詳原審卷第45頁)，所指證
            已有瑕疵，且其所看到被告所騎乘之機車並未懸掛
            車牌，而僅有1個黑色框架，亦與員警後來提示予
            證人甲○○指認之被告乙○○遭查獲時所騎乘之機
            車相片不符。
        (Ⅳ)此外，警方於本件案發後，並未於案發現場採得任
            何與被告有關之指紋或其他跡證，事後至證人甲○
            ○行經之現場附近及路口尋找，均無設置監視器等
            事實，亦有原審97年12月3日洽辦公務電話記錄單1
            紙附卷可佐（附於原審卷第24頁）。而檢察官又未
            舉證在被告身上或居所查扣被害人甲○○被搶皮包
            等贓物，足見本案確實並無任何跡證足以證明被告
            於案發時間曾出現於案發地點，或其曾持有被害人
            甲○○失竊之物品，是被告所辯，並無犯本案之搶
            奪罪一節，應可採信。
        (Ⅴ)綜上所述，自無從單憑證人甲○○正確性有疑之指
            認，即遽認被告有公訴人所指之搶奪犯行，從而公
            訴人所舉證據尚不足為被告有罪之積極證明，其指
            出之證明方法，亦無從說服法院形成對被告有罪確
            信無疑之心證。此外復查無其他積極證據足認被告
            有檢察官所指之上述犯行，依法自應諭知無罪之判
            決。
四、原審審理結果，認不能證明被告犯罪而諭知無罪之判決，核
    無不合，檢察官上訴意旨，仍執前詞，指摘原判決不當，並
    無可取，為無理由，應予駁回。
五、據上論斷，應依刑事訴訟法第368條，判決如主文。
本案經檢察官江守權到庭執行職務。
中    華    民    國    98    年    7     月    30    日
                  刑事第五庭    審判長法  官  楊明章
                                      法  官  楊子莊
                                      法  官  戴勝利
以上正本證明與原本無異。
檢察官如不服本判決應於收受本判決後十日內向本院提出上訴書
，其未敘述上訴理由者並得於提起上訴後十日內向本院補提理由
書。
                                      書記官  陳淑貞
中    華    民    國    98    年    7     月    30    日


司法院資訊處製作；財團法人民間司法改革基金會備份。
